---
title: "Jakość Pracy i Prekarayzacja Rynków Pracy w Europie (2015-2022)"
subtitle: "Wielowymiarowa Analiza Porównawcza z Wykorzystaniem Metody Hellwiga, PCA i Analizy Skupień"
author:
  - "Izabela Reszka"
  - "Piotr Wiśniewski"
  - "Klaudia Woźniak"
date: "`r format(Sys.Date(), '%d %B %Y')`"
output:
  html_document:
    toc: true
    toc_float: true
    toc_depth: 3
    number_sections: true
    theme: united
    highlight: tango
    df_print: paged
    css: |
      body {
        font-family: 'Segoe UI', Roboto, sans-serif;
        line-height: 1.6;
        color: #333;
      }
      h1, h2, h3 { color: #2c3e50; }
      .alert-info { background-color: #e8f4f8; padding: 10px; border-left: 4px solid #0066cc; }
      code { background-color: #f4f4f4; padding: 2px 5px; border-radius: 3px; }
---

```{r SETUP, include=FALSE}
# Globalne ustawienia chunków
knitr::opts_chunk$set(
  echo = FALSE,        # Domyślnie UKRYWAMY kod w raporcie końcowym
  warning = FALSE,     # Ukrywamy ostrzeżenia
  message = FALSE,     # Ukrywamy komunikaty pakietów
  fig.width = 10, 
  fig.height = 7,
  fig.align = 'center',
  dpi = 300,
  cache = TRUE
)
set.seed(123)

```

```{r BIBLIOTEKI, include=FALSE}
# Ładowanie bibliotek
library(tidyverse)
library(clusterSim)
library(corrplot)
library(factoextra)
library(knitr)
library(kableExtra)
library(ggrepel)
library(RColorBrewer)
library(reshape2)
library(dendextend)
library(ggplot2)
library(pheatmap)
library(dplyr)
library(naniar)
library(gridExtra)
# Do map:
library(rnaturalearth)
library(sf)
library(stringi)

```

# Wstęp

## Problem Badawczy i Cel Projektu

Rynki pracy w Europie przechodzą fundamentalną transformację związaną z globalizacją, digitalizacją i neoliberalnymi reformami elastyczności. Procesy te doprowadziły do wyłonienia się nowej rzeczywistości społeczno-ekonomicznej, którą socjolog Guy Standing określa mianem **prekariatu** -- nowej klasy społecznej charakteryzującej się brakiem siedmiu form bezpieczeństwa pracy, w tym bezpieczeństwa rynku pracy i dochodów.

**Problem badawczy** sprowadza się do pytania: czy wysoka wydajność gospodarcza (mierzona PKB na pracownika) jest tożsama z wysoką jakością warunków pracy i inkluzją społeczną, czy też istnieją modele gospodarcze oparte na efektywności przy jednoczesnym wykluczeniu znacznych segmentów populacji (szczególnie młodzieży)? Projekt sprawdzi również, czy w Europie wciąż funkcjonuje podział na model anglosaski i kontynentalny, czy też granice te zacierają się w stronę powszechnej prekaryzacji.

**Cel projektu** to:

1.  **Konstrukcja syntetycznego wskaźnika jakości pracy** łączącego wymiary czysto ekonomiczne (stymulanty: PKB, wydajność) z wymiarami społecznymi (destymulanty: NEET, stopa bezrobocia).
2.  **Porządkowanie liniowe krajów europejskich** za pomocą metody Hellwiga z wieloma systemami ważenia zmiennych.
3.  **Eksploracyjna analiza podobieństwa** (PCA, klasteryzacja) w celu identyfikacji typów rynków pracy.
4.  **Weryfikacja hipotez dotyczących relacji** między instytucjami (regulacją pracy), wydajnością a jakością pracy.
5.  **Ocena stabilności i wrażliwości** wyników na zmianę metodologii.

## Hipotezy Badawcze

-   **H1 (Relacja Instytucje-Wykluczenie):** Istnieje istotna statystycznie, **dodatnia korelacja** między wskaźnikiem *Labor Freedom* (deregulacja) a stopą NEET. Oznaczałoby to, że w analizowanej próbie europejskiej wyższa elastyczność prawa pracy nie redukuje wykluczenia młodzieży, lecz współwystępuje z jego wyższym poziomem, co wpisuje się w teorię prekarayzacji.
-   **H2 (Wrażliwość Metodologiczna):** Rankingi oparte na obiektywnych systemach wag (Entropia, CRITIC), które premiują zmienne o wysokiej zmienności informacji, ujawnią "ukryte ryzyka" w gospodarkach Południa Europy, obniżając ich pozycję względem rankingu opartego na równych wagach.
-   **H3 (Struktura Geograficzna):** Analiza skupień (metoda Warda oraz k-średnich) pozwoli wyodrębnić trwały "Klaster Prekariatu" (głównie kraje Europy Południowej i wybrane kraje CEE), charakteryzujący się strukturalnie wyższym poziomem NEET (\>15%) niezależnie od koniunktury gospodarczej (stabilność w latach 2015-2022).

## Uzasadnienie Metod MSA

Wielowymiarowa Analiza Statystyczna (MSA) jest **obligatoryjna** dla tego typu badań, ponieważ:

-   Rynki pracy są zjawiskami wielowymiarowymi; żadna pojedyncza miara (np. stopa bezrobocia) nie wychwytuje złożoności prekariatu.
-   Porządkowanie liniowe (Hellwig) pozwala na **ranking porównywalny** między krajami.
-   PCA i klasteryzacja ujawniają **ukryte struktury** – np. kraje podobne w wydajności mogą być radykalnie różne w inkluzji.
-   Analiza wrażliwości wag pokazuje **robustność** wniosków wobec zmian założeń.

Metody te pozwalają ocenić, czy słaby wynik w jednym obszarze (np. wysokie bezrobocie) jest kompensowany przez wybitny wynik w innym (np. bardzo wysokie PKB), co jest kluczowe dla oceny ogólnej kondycji gospodarki.

------------------------------------------------------------------------

# Charakterystyka Danych i Zmiennych

## Źródła Danych i proces ETL

Baza danych została skonstruowana w oparciu o dwa komplementarne źródła międzynarodowe, łącząc twarde wskaźniki makroekonomiczne z oceną instytucjonalną.

**Opis źródeł:**

Dane zostały pobrane w formie surowych plików CSV, a następnie poddane procesowi czyszczenia i łączenia (ETL).

**A. Międzynarodowa Organizacja Pracy (ILOSTAT):** Publiczne repozytorium wskaźników rynku pracy. Wykorzystano następujące zbiory danych:

-   `Unemployment_Rate.csv` – Stopa bezrobocia ogółem.

-   `NEET_Share.csv` – Odsetek młodzieży biernej zawodowo i edukacyjnie (kluczowa zmienna dla teorii prekariatu).

-   `Labour_Productivity_PPP.csv` – Wartość PKB na pracownika w parytecie siły nabywczej (miara efektywności).

-   `Working_Hours.csv` – Średnia liczba godzin przepracowanych (wskaźnik intensywności pracy).

-   *Wykluczono:* `Vulnerable_Employment.csv` (zatrudnienie w szarej strefie) ze względu na krytyczne braki danych (\>40%) uniemożliwiające rzetelne porównania międzynarodowe.

**B. Heritage Foundation (Index of Economic Freedom):** Dane dotyczące otoczenia instytucjonalnego w latach 2015-2023.

-   `Labor Freedom` – Sub-indeks mierzący elastyczność prawa pracy (łatwość zwolnień, koszty pracy).

-   `Economic Freedom Overall` – Syntetyczna miara wolności gospodarczej.

### Zmienne Identyfikacyjne i Selekcja Próby

Struktura bazy danych opiera się na następujących kolumnach technicznych:

-   **`ref_area` (Jednostka):** Kraje członkowskie UE-27 oraz kraje kandydujące.

-   **`time` (Czas):** Analiza porównawcza dwóch punktów czasowych: **2015** (okres post-kryzysowy) oraz **2022** (ostatnie kompletne dane).

-   **`sex` (Przekrój):** Do analizy wybrano kategorię **Total** (Ogółem), aby uzyskać obraz całych gospodarek.

```{r LOADING_DATA, include=FALSE}
# Wczytanie danych
df <- read.csv("dane_final.csv", stringsAsFactors = FALSE)

# Przygotowanie danych
df <- df %>%
  dplyr::mutate(
    ref_area = as.factor(ref_area),
    sex      = as.factor(sex),
    time     = as.integer(time)
  )

# Czyszczenie: Sex = Total, tylko lata 2015 i 2022 + nazwy kolumn
df_clean <- df %>%
  dplyr::filter(sex == "Total", time %in% c(2015L, 2022L)) %>%
  dplyr::select(
    ref_area,
    time,
    Unemployment    = obs_value_unempl_rate,
    NEET            = obs_value_NEET,
    Productivity    = obs_value_PKB,
    LaborFreedom    = Labor.Freedom,
    WorkedHours     = obs_value_worked_hours,
    EconomicFreedom = obs_value_economic_freedom_overall
  )

# Dane dla 2015 i 2022 (bez kolumny time) + ref_area jako nazwy wierszy
df_2015 <- df_clean %>%
  dplyr::filter(time == 2015L) %>%
  dplyr::select(-time) %>%
  tibble::column_to_rownames("ref_area")

df_2022 <- df_clean %>%
  dplyr::filter(time == 2022L) %>%
  dplyr::select(-time) %>%
  tibble::column_to_rownames("ref_area")

```

```{r DATA_INFO, results='asis'}
cat("### Rozmiar Próby Badawczej\n")
cat("- **Rok 2015:**", nrow(df_2015), "krajów (pełne dane)\n")
cat("- **Rok 2022:**", nrow(df_2022), "krajów (pełne dane)\n\n")
cat("*Dane charakteryzują się wysoką kompletnością dla kluczowych zmiennych (Bezrobocie, NEET, Wydajność), co pozwala na rzetelną analizę MSA.*")

```

## Zmienne Diagnostyczne: Dobór, Typologia, Uzasadnienie

Proces doboru zmiennych diagnostycznych został podyktowany koniecznością wielowymiarowego ujęcia zjawiska jakości pracy. Zgodnie z przyjętym problemem badawczym, zestaw cech musi wykraczać poza standardowe wskaźniki makroekonomiczne (jak PKB), uwzględniając wymiary wykluczenia społecznego oraz ramy instytucjonalne.

Ostatecznie, do budowy syntetycznego wskaźnika rozwoju oraz analizy skupień zakwalifikowano **6 zmiennych diagnostycznych**, które podzielono na stymulanty i destymulanty.

### Tablica Zmiennych Diagnostycznych

```{r VARIABLES_TABLE}
variables_df <- data.frame(
  "Symbol" = c("X1", "X2", "X3", "X4", "X5", "X6"),
  "Nazwa Zmiennej" = c(
    "Stopa Bezrobocia",
    "Wskaźnik NEET",
    "Wydajność Pracy (PKB)",
    "Godziny Pracy",
    "Wolność Pracy (Labor Freedom)",
    "Wolność Gospodarcza"
  ),
  "Skrót w kodzie" = c("Unemployment", "NEET", "Productivity", "WorkedHours", "LaborFreedom", "EconomicFreedom"),
  "Charakter" = c("Destymulanta", "Destymulanta", "Stymulanta", "Destymulanta", "Stymulanta*", "Stymulanta"),
  "Jednostka" = c("% siły roboczej", "% młodzieży (15-24)", "USD (PPP)", "godziny/pracownik", "0-100 pkt", "0-100 pkt")
)

kable(variables_df, booktabs = TRUE, 
      caption = "Zestawienie finalnych zmiennych diagnostycznych") %>%
  kable_styling(bootstrap_options = c("striped", "hover", "condensed"), full_width = F, font_size = 13) %>%
  column_spec(1, bold = TRUE) %>% # Pogrubienie symboli X1-X6
  footnote(general = "* Labor Freedom: traktowana formalnie jako stymulanta w rankingu konkurencyjności, lecz poddana krytycznej weryfikacji w H1.")

```

### Uzasadnienie Doboru

**1. Grupa Stymulant (S):**

-   $X_3$ Wydajność Pracy (PKB na pracownika): Podstawowa miara potencjału dochodowego gospodarki. Wyższa wydajność pozwala (teoretycznie) na wyższe płace i lepsze warunki socjalne.

-   $X_6$ Wolność Gospodarcza: Syntetyczna miara jakości otoczenia instytucjonalnego. Przyjmujemy założenie, że stabilne i przejrzyste prawo sprzyja rozwojowi rynku pracy.

-   $X_5$ Wolność Pracy (Labor Freedom): *Zmienna o charakterze niejednoznacznym.* W klasycznym ujęciu neoliberalnym jest stymulantą (elastyczność = konkurencyjność). W niniejszym badaniu utrzymujemy ten status dla potrzeb rankingu Hellwiga, jednak w hipotezach badawczych weryfikujemy, czy wysoka "wolność" nie koreluje z wykluczeniem (NEET).

**2. Grupa Destymulant (D):**

-   $X_1$ Stopa Bezrobocia: Bezpośrednia miara braku równowagi popytowo-podażowej.

-   $X_2$ Wskaźnik NEET: Najważniejsza zmienna w kontekście teorii prekariatu. Obrazuje trwałe wykluczenie strukturalne młodzieży, groźniejsze w skutkach niż bezrobocie frykcyjne.

-   $X_4$ Godziny Pracy: W nowoczesnych gospodarkach (UE) dąży się do modelu **intensywnego** (krótsza praca, wyższa wydajność). Bardzo wysoka liczba godzin pracy (model ekstensywny) jest charakterystyczna dla gospodarek o niższym poziomie rozwoju i gorszym balansie *work-life balance*, dlatego traktujemy ją jako destymulantę.

## Analiza kompletności danych

Metody taksonomiczne (ranking Hellwiga) oraz analiza głównych składowych (PCA) wymagają kompletnych macierzy danych. Braki danych, choć nieliczne, muszą zostać zdiagnozowane przed przystąpieniem do obliczeń, aby uniknąć błędów w macierzach korelacji.

```{r MISSING_DATA}
# 1. Obliczenie procentu braków dla zmiennych
missing_2022 <- colSums(is.na(df_2022)) / nrow(df_2022) * 100

missing_df <- data.frame(
  "Zmienna" = names(missing_2022),
  "Procent_Brakow" = missing_2022
) %>% 
  arrange(desc(Procent_Brakow)) %>%
  dplyr::filter(Procent_Brakow > 0) # Pokazujemy tylko te, gdzie coś brakuje

# 2. Identyfikacja krajów do usunięcia
countries_incomplete <- rownames(df_2022)[!complete.cases(df_2022)]
dropped_df <- data.frame("Kraje_Wykluczone" = countries_incomplete)

# 3. Wyświetlenie tabeli zmiennych (Twoja wersja)
kable(missing_df, digits = 2, booktabs = TRUE, 
      caption = "Zmienne z brakami danych (powyżej 0%)") %>%
  kable_styling(bootstrap_options = c("striped", "hover", "condensed"), full_width = F, position = "float_left")

# 4. Wyświetlenie tabeli krajów (Druga tabelka obok lub pod spodem)
kable(dropped_df, booktabs = TRUE, 
      caption = "Kraje usunięte z analizy (Listwise Deletion)") %>%
  kable_styling(bootstrap_options = c("striped", "hover", "condensed"), full_width = F, position = "left")

# Fizyczne usunięcie braków dla dalszej części kodu
data_complete_2015 <- na.omit(df_2015)
data_complete_2022 <- na.omit(df_2022)

```

Zmienne diagnostyczne charakteryzują się niskim odsetkiem braków (\<15%). Z analizy wykluczono jedynie 6 podmiotów (m.in. Rosję, Kazachstan, Wielką Brytanię), dla których brakowało kluczowych danych instytucjonalnych lub makroekonomicznych.

------------------------------------------------------------------------

# Analiza wstępna danych

Przed przystąpieniem do budowy rankingu zweryfikowano właściwości statystyczne zmiennych na próbie badawczej ($N=`r nrow(data_complete_2022)`$).

## Statystyki opisowe i weryfikacja zmienności (2022)

Kluczowym kryterium przydatności cechy w analizie MSA jest jej zdolność do różnicowania obiektów. W tym celu obliczono klasyczne miary położenia oraz **współczynnik zmienności (CV)**.

```{r DESC_STATS}
# Obliczenie statystyk dla wyczyszczonego zbioru danych
summary_stats <- data_complete_2022 %>%
  dplyr::select(Unemployment, NEET, Productivity, LaborFreedom, WorkedHours, EconomicFreedom) %>%
  summarise(across(everything(), list(
      Mean = ~mean(.),
      SD   = ~sd(.),
      Min  = ~min(.),
      Max  = ~max(.),
      CV   = ~ (sd(.) / mean(.)) * 100  # Współczynnik zmienności w %
  ), .names = "{.col}_{.fn}")) %>%
  pivot_longer(cols = everything(), names_to = c("Variable", "Stat"), names_sep = "_") %>%
  pivot_wider(names_from = "Stat", values_from = "value") %>%
  mutate(across(where(is.numeric), round, 2)) %>%
  arrange(desc(CV)) # Sortowanie od najbardziej zmiennych

# Wyświetlenie tabeli
kable(summary_stats, booktabs = TRUE, 
      caption = "Statystyki opisowe zmiennych diagnostycznych (2022)",
      col.names = c("Zmienna", "Średnia", "Odch. Std", "Min", "Max", "Zmienność (CV %)")) %>%
  kable_styling(bootstrap_options = c("striped", "hover"), font_size = 12) %>%
  column_spec(6, bold = TRUE, color = "black", background = "#e6f2ff")

```

Wszystkie zmienne charakteryzują się współczynnikiem zmienności powyżej progu 10%, co potwierdza ich przydatność diagnostyczną. Największe zróżnicowanie obserwuje się dla zmiennej **Unemployment** (CV $\approx$ 50%), co sugeruje, że rynek pracy jest obszarem największych dysproporcji w Europie.

## Rozkład zmiennych (Boxplot i Violin)

Wizualizacja rozkładów pozwala zidentyfikować asymetrię oraz wartości odstające (outliery), które mogą zaburzać ranking.

```{r VIOLIN_PLOTS}
# Przygotowanie danych (format długi)
df_long <- data_complete_2022 %>%
  dplyr::select(Unemployment, NEET, Productivity, LaborFreedom, WorkedHours, EconomicFreedom) %>%
  tibble::rownames_to_column("Country") %>%
  pivot_longer(cols = -Country, names_to = "Variable", values_to = "Value")

# Wykresy skrzypcowe z punktami (Jitter)
ggplot(df_long, aes(x = Variable, y = Value, fill = Variable)) +
  geom_violin(alpha = 0.4, trim = FALSE, color = NA) +
  geom_boxplot(width = 0.2, fill = "white", outlier.shape = NA, alpha = 0.8) +
  geom_jitter(width = 0.15, size = 1, alpha = 0.5, color = "#2c3e50") + # Pokazuje rzeczywiste punkty
  facet_wrap(~Variable, scales = "free", nrow = 2) +
  labs(
    title = "Rozkład wartości zmiennych diagnostycznych",
    subtitle = "Każdy punkt reprezentuje jeden kraj",
    x = "", y = ""
  ) +
  theme_minimal() +
  theme(
    legend.position = "none",
    axis.text.x = element_blank(),
    strip.text = element_text(face = "bold", size = 11),
    plot.title = element_text(face = "bold")
  ) +
  scale_fill_brewer(palette = "Set2")

```

Na podstawie powyższej wizualizacji oraz statystyk opisowych sformułowano następujące obserwacje:

1.  **Bezrobocie i NEET:** Obie zmienne wykazują wyraźne **rozkłady prawostronne** z występowaniem wartości ekstremalnych (outlierów górnych). Analiza szczegółowa wskazuje, że są to kraje Europy Południowej (m.in. **Grecja, Włochy, Hiszpania**), co wstępnie potwierdza hipotezę o geograficznej koncentracji problemów rynku pracy.

2.  **Produktywność (PKB):** Rozkład jest silnie prawostronny. Obserwuje się ogromny rozrzut między liderami (głównie **Luksemburg, Irlandia**) a tzw. "ogonem" rankingu.

3.  **Wolność Pracy (Labor Freedom):** Zmienna charakteryzuje się relatywnie najbardziej spłaszczonym rozkładem, co sugeruje mniejsze zróżnicowanie systemów prawnych w UE w porównaniu do wyników ekonomicznych.

**Implikacja Metodologiczna:** Występowanie silnej asymetrii oraz różnych rzędów wielkości zmiennych (np. PKB w tysiącach vs stopa bezrobocia w procentach) czyni **standaryzację danych (Z-score)** krokiem niezbędnym przed przystąpieniem do procedury Hellwiga.

## Analiza Korelacji i Weryfikacja Hipotezy H1

Ostatnim etapem analizy wstępnej jest zbadanie siły powiązań między zmiennymi diagnostycznymi przy użyciu współczynnika korelacji Pearsona.

```{r Korelacja}
# 1. Obliczenie macierzy korelacji na czystych danych
cor_matrix <- cor(data_complete_2022[, c("Unemployment", "NEET", "Productivity", 
                                         "LaborFreedom", "WorkedHours", "EconomicFreedom")])

# 2. Wizualizacja (Mapa ciepła)
corrplot(cor_matrix, 
         method = "color", 
         type = "upper", 
         addCoef.col = "black", # Wyświetlenie wartości
         tl.col = "black",      # Kolor czcionki
         tl.srt = 45,           # Kąt napisów
         diag = FALSE,          # Ukrycie przekątnej
         number.cex = 0.8,      # Wielkość cyfr
         col = colorRampPalette(c("#c0392b", "#ecf0f1", "#27ae60"))(200),
         title = "Macierz Korelacji Pearsona (2022)", 
         mar = c(0,0,1,0))

```

Analiza powiązań między zmiennymi prowadzi do trzech fundamentalnych wniosków dla dalszej części badania:

1\. Brak nadmiernej współliniowości

W analizowanej próbie nie odnotowano par zmiennych o korelacji bliskiej jedności (\$\|r\| \> 0.9\$). Oznacza to, że każda ze zmiennych wnosi unikalną wartość informacyjną. Nie zachodzi potrzeba redukcji zbioru danych metodą inwersyjną przed zastosowaniem procedury Hellwiga.

2\. Spójność ekonomiczna (Productivity vs. Unemployment)

Zauważalna jest silna, ujemna korelacja między wydajnością pracy (\$X_3\$) a stopą bezrobocia (\$X_1\$) oraz wskaźnikiem NEET (\$X_2\$).

-   **Wniosek:** Potwierdza to makroekonomiczną prawidłowość, że gospodarki wysokowydajne (High-Tech) skuteczniej absorbują zasoby siły roboczej, generując niższe wykluczenie.

3\. Weryfikacja Hipotezy H1 (Labor Freedom vs. NEET)

Kluczowa dla projektu relacja między elastycznością rynku pracy a wykluczeniem młodzieży okazała się ujemna.

-   **Wynik weryfikacji:** Hipoteza H1 zakładająca, że wysoka wolność pracy (deregulacja) zwiększa wykluczenie, **nie została potwierdzona**.

-   **Interpretacja socjologiczna:** Dane wskazują na istnienie w Europie modelu *Flexicurity* (głównie kraje skandynawskie), gdzie wysoka elastyczność prawa pracy ($X_5$) współwystępuje z bardzo niskim odsetkiem NEET ($X_2$). Przeczy to prostemu założeniu, że ochrona kodeksowa jest jedynym gwarantem bezpieczeństwa socjalnego. Przeciwnie – kraje o sztywnych regulacjach (Południe Europy) notują najwyższe wskaźniki wykluczenia młodzieży.

# Analiza głównych składowych (PCA)

Celem Analizy głównych sSkładowych (PCA) jest redukcja wymiarowości zbioru danych przy zachowaniu jak największej części informacji (wariancji). Pozwoli to zweryfikować, czy 6 zmiennych diagnostycznych można sprowadzić do 2 głównych wymiarów (składowych), opisujących kondycję rynku pracy.

## 1. Wybór liczby składowych (Scree Plot)

Pierwszym krokiem jest ocena, ile składowych (PC) należy pozostawić do dalszej analizy. Wykorzystano kryterium osypiska oraz procent wyjaśnianej wariancji.

```{r PCA_PLOT}
# Przygotowanie danych (korzystamy z wyczyszczonego zbioru z poprzednich kroków)
# Wybieramy tylko kolumny numeryczne
pca_data <- data_complete_2022 %>%
  dplyr::select(Unemployment, NEET, Productivity, LaborFreedom, WorkedHours, EconomicFreedom)

# Obliczenie PCA (z automatyczną standaryzacją scale. = TRUE)
pca_res <- prcomp(pca_data, scale. = TRUE)

# Wykres osypiska
fviz_eig(pca_res,
  addlabels = TRUE,
  barfill = "#3498db",
  barcolor = "#2980b9",
  linecolor = "red",
  ylim = c(0, 70),
  title = "Wykres Osypiska: Procent wyjaśnianej wariancji"
) + theme_minimal()

```

**Wnioski z wykresu:**

1.  **Dominacja pierwszego wymiaru (PC1):** Pierwszy słupek (PC1) wyjaśnia zdecydowanie największą część zmienności danych (zazwyczaj ok. **40-50%** w tego typu badaniach ekonomicznych). Oznacza to, że istnieje jeden silny czynnik (tzw. "meta-zmienna"), który w największym stopniu różnicuje kraje europejskie (jest to najczęściej poziom rozwoju gospodarczego).

2.  **Kryterium "Łokcia" (Elbow Rule):** Wyraźne załamanie wykresu ("łokieć") obserwujemy zazwyczaj po drugim komponencie. Spadek wartości własnych (wysokości słupków) dla PC3 i kolejnych jest łagodny, co sugeruje, że niosą one już znacznie mniej kluczowych informacji (stanowią tzw. szum informacyjny lub specyficzne cechy pojedynczych krajów).

3.  **Skumulowana wariancja:** Dwa pierwsze wymiary (PC1 + PC2) wyjaśniają łącznie **ok. 65,7%**, całkowitej zmienności w zbiorze danych.

**Decyzja analityczna:** Zgodnie z kryterium Kajzera (wartości własne \> 1) oraz kryterium osypiska, do dalszej wizualizacji struktury rynków pracy (Biplot) przyjęto układ **dwuwymiarowy (PC1 i PC2)**. Pozwala to na rzetelne odwzorowanie relacji między krajami na płaszczyźnie, przy utracie jedynie ok. 30% informacji szczegółowej.

## 2. Interpretacja Składowych (Ładunki czynnikowe) oraz wizualizacja przestrzenna (Biplot)

Aby zrozumieć znaczenie ekonomiczne wyodrębnionych wymiarów, przeanalizowano wartości ładunków czynnikowych (korelacji zmiennych z PC1 i PC2).

```{r skladowe}
# Ekstrakcja ładunków
loadings_pc1_pc2 <- as.data.frame(pca_res$rotation[, 1:2])

# Tabela z kolorowaniem (heatmapa w tabeli)
kable(loadings_pc1_pc2, booktabs = TRUE, digits = 3,
      caption = "Macierz ładunków czynnikowych (Interpretacja Osi)") %>%
  kable_styling(bootstrap_options = c("striped", "hover"), full_width = F) %>%
  column_spec(2, bold = TRUE, color = ifelse(abs(loadings_pc1_pc2$PC1) > 0.4, "red", "black")) %>%
  column_spec(3, bold = TRUE, color = ifelse(abs(loadings_pc1_pc2$PC2) > 0.4, "blue", "black"))

fviz_pca_biplot(pca_res,
  repel = TRUE,                # Unikanie nakładania się napisów
  col.var = "contrib",         # Kolor wektorów zależny od ich wkładu w zmienność
  gradient.cols = c("#00AFBB", "#E7B800", "#FC4E07"),
  col.ind = "#2c3e50",         # Kolor punktów (kraje)
  alpha.ind = 0.7,             # Przezroczystość punktów
  pointsize = 2,
  labelsize = 3.5,
  title = "Biplot PCA: Mapa Rynków Pracy w Europie (2022)"
) +
  theme_minimal() +
  labs(
    subtitle = "Oś X (PC1): Efektywność vs Wykluczenie | Oś Y (PC2): Czas Pracy",
    color = "Wkład zmiennej"
  ) +
  theme(plot.title = element_text(face = "bold", size = 14))

```

-   **Ekonomiczna interpretacja wymiarów:**
    -   **PC1: Oś Rozwoju i Inkluzji (Wyjaśnia główną zmienność)**

        -   Wymiar ten silnie kontrastuje zmienne negatywne (**NEET -0.49, Bezrobocie -0.47**) ze zmiennymi pozytywnymi (**Wolność Gospodarcza 0.52, Wydajność 0.43**).

        -   *Interpretacja:* Oś ta dzieli Europę na kraje wysokorozwinięte, które skutecznie walczą z wykluczeniem (prawa strona wykresu), oraz kraje borykające się ze strukturalnymi problemami rynku pracy (lewa strona).

    -   **PC2: Oś Intensywności Pracy (Model Ekstensywny vs Elastyczny)**

        -   Wymiar ten jest zdominowany przez zmienną **Godziny Pracy (0.74)** oraz silnie ujemnie skorelowany z **Wolnością Pracy (-0.57)**.

        -   *Interpretacja:* Oś ta różnicuje modele zatrudnienia.

            -   **Wartości wysokie (Góra wykresu):** Model ekstensywny – długi czas pracy przy niższej elastyczności kodeksowej.

            -   **Wartości niskie (Dół wykresu):** Model elastyczny (*flexicurity*) – krótszy czas pracy, ale wyższa swoboda regulacyjna (łatwość zatrudniania i zwalniania).

------------------------------------------------------------------------

# Porządkowanie Liniowe (Metoda Hellwiga)

Celem tej części analizy jest stworzenie syntetycznego rankingu jakości rynków pracy. Aby uniknąć arbitralności w ocenie ważności zmiennych, zastosowano podejście wariantowe, porównując trzy systemy wag.

## 1. Algorytm i Systemy Wag

Zastosowano klasyczną procedurę Hellwiga (zunitaryzowany wzorzec rozwoju) z następującymi wariantami wektora wag $w_j$:

1.  **Wagi równe (Baseline):** Każda zmienna wnosi jednakowy wkład ($w_j \approx 0.167$). Podejście to zakłada równoważność wymiarów ekonomicznych i społecznych.

2.  **Metoda entropii:** Podejście obiektywne, premiujące zmienne o wysokiej zmienności (większej "mocy dyskryminacyjnej"). Zmienne o płaskim rozkładzie otrzymują niskie wagi.

3.  **Metoda CRITIC:** Uwzględnia zarówno zmienność (odchylenie standardowe), jak i konflikt informacyjny (korelację). Zmienne silnie skorelowane z innymi otrzymują niższe wagi, aby nie powielać tej samej informacji w modelu.

```{r HELLWIG_CALC}

# Wybieramy tylko kolumny numeryczne z wyczyszczonego wcześniej zbioru
hellwig_data <- data_complete_2022 %>% 
  dplyr::select(Unemployment, NEET, Productivity, LaborFreedom, WorkedHours, EconomicFreedom)

# Definicja charakteru zmiennych
variable_types <- c(
  Unemployment = "D",
  NEET = "D",
  Productivity = "S",
  LaborFreedom = "S",
  WorkedHours = "D",
  EconomicFreedom = "S"
)

# FUNKCJE OBLICZENIOWE

# 1. Normalizacja
normalize_hellwig <- function(x) {
  return((x - min(x)) / (max(x) - min(x)))
}

# 2. Wagi Entropii
calculate_entropy_weights <- function(data) {
  data_norm <- apply(data, 2, normalize_hellwig) + 1e-10 # Unikamy log(0)
  P <- apply(data_norm, 2, function(x) x / sum(x))
  k <- 1 / log(nrow(data))
  E <- -k * colSums(P * log(P))
  d <- 1 - E
  return(d / sum(d))
}

# 3. Wagi CRITIC
calculate_critic_weights <- function(data) {
  data_std <- scale(data)
  std_dev <- apply(data_std, 2, sd)
  cor_mat <- cor(data_std)
  conflict <- colSums(1 - abs(cor_mat)) # Miernik konfliktu
  C <- std_dev * conflict
  return(C / sum(C))
}

# 4. Funkcja Hellwiga
calculate_hellwig_measure <- function(data, variable_types, weights = NULL) {
  data_norm <- apply(data, 2, normalize_hellwig)
  
  # Tworzenie wzorca (1 dla Stymulant, 0 dla Destymulant po normalizacji)
  pattern <- ifelse(variable_types == "S", 1, 0)
  
  if (is.null(weights)) weights <- rep(1/ncol(data), ncol(data))
  
  # Odległość od wzorca
  distances <- apply(data_norm, 1, function(row) {
    sqrt(sum(weights * (row - pattern)^2))
  })
  
  d0 <- mean(distances) + 2 * sd(distances)
  measure <- 1 - (distances / d0)
  measure[measure < 0] <- 0
  return(measure)
}

# OBLICZENIA

# Wagi
w_equal   <- rep(1 / ncol(hellwig_data), ncol(hellwig_data))
w_entropy <- calculate_entropy_weights(hellwig_data)
w_critic  <- calculate_critic_weights(hellwig_data)

# Wskaźniki
h_equal   <- calculate_hellwig_measure(hellwig_data, variable_types, w_equal)
h_entropy <- calculate_hellwig_measure(hellwig_data, variable_types, w_entropy)
h_critic  <- calculate_hellwig_measure(hellwig_data, variable_types, w_critic)

# Zestawienie wyników
results_2022 <- data.frame(
  Country = rownames(hellwig_data),
  Hellwig_Equal = h_equal,
  Hellwig_Entropy = h_entropy,
  Hellwig_CRITIC = h_critic
) %>%
  mutate(
    Rank_Equal = min_rank(desc(Hellwig_Equal)),
    Rank_Entropy = min_rank(desc(Hellwig_Entropy)),
    Rank_CRITIC = min_rank(desc(Hellwig_CRITIC))
  ) %>%
  arrange(Rank_Equal)

```

## 2. Analiza Systemów Wag

Porównanie struktur wag pozwala zrozumieć, które zmienne determinują wynik rankingu w każdej z metod.

```{r WEIGHTS_COMPARE}
weights_comparison <- data.frame(
  "Zmienna" = names(variable_types),
  "Wagi_Rowne" = w_equal,
  "Entropia" = w_entropy,
  "CRITIC" = w_critic
)

kable(weights_comparison, digits = 4, booktabs = TRUE,
      caption = "Porównanie wag w analizowanych metodach") %>%
  kable_styling(bootstrap_options = c("striped", "hover"), full_width = F) %>%
  row_spec(which.max(w_entropy), bold = TRUE, background = "#D6EAF8") # Podświetla max entropię

```

-   **Interpretacja wag:**
    -   **Metoda Entropii:** Zdecydowanie najwyższą wagę (aż **43,9%**) system przypisał zmiennej **Godziny Pracy (`WorkedHours`)**. Oznacza to, że czas pracy jest parametrem najbardziej różnicującym europejskie rynki pracy. Kraje UE są do siebie relatywnie podobne pod względem instytucjonalnym (niskie wagi dla *Labor Freedom* i *Economic Freedom* – ok. 5-6%), ale występują między nimi drastyczne różnice w czasie spędzanym w pracy (np. Holandia vs Grecja). W tym ujęciu ranking Hellwiga staje się w dużej mierze rankingiem "czasu wolnego".

    -   **Metoda CRITIC:** Dokonała redystrybucji wag, obniżając wpływ *Wydajności* i *Bezrobocia* (które są ze sobą silnie skorelowane, co wykazała wcześniejsza analiza), a dowartościowała zmienne niosące unikalną informację, takie jak **Wolność Pracy (`LaborFreedom`)** (waga wzrosła do **18,5%**). Jest to system najbardziej zbalansowany, uwzględniający zarówno różnorodność danych, jak i konflikty między kryteriami.

## 3. Wyniki Rankingu (Top 15 - Wagi Równe)

Ranking podstawowy (wagi równe) wskazuje liderów jakości rynku pracy w roku 2022.

```{r Rank_2022}
# Wykres słupkowy dla Top 15
top15 <- head(results_2022, 15)

ggplot(top15, aes(x = reorder(Country, Hellwig_Equal), y = Hellwig_Equal)) +
  geom_col(aes(fill = Hellwig_Equal), width = 0.7) +
  geom_text(aes(label = round(Hellwig_Equal, 3)), hjust = 1.2, color = "white", fontface = "bold") +
  coord_flip() +
  scale_fill_gradient(low = "#3498db", high = "#2c3e50") +
  labs(
    title = "Liderzy Jakości Rynku Pracy w Europie (2022)",
    subtitle = "Metoda Hellwiga (Wagi Równe)",
    x = "", y = "Wartość Wskaźnika"
  ) +
  theme_minimal() +
  theme(legend.position = "none", plot.title = element_text(face = "bold"))

```

## 4. Analiza Wrażliwości (Stabilność Rankingu)

Poniższe zestawienie pokazuje, jak zmienia się pozycja kraju w zależności od przyjętej metody wagowania.

```{r SENSITIVITY_PLOT}
# Tabela porównawcza pozycji
display_table <- results_2022 %>%
  head(10) %>%
  dplyr::select(Country, 
                "Poz. Równe" = Rank_Equal,
                "Poz. Entropia" = Rank_Entropy, 
                "Poz. CRITIC" = Rank_CRITIC)

kable(display_table, booktabs = TRUE, caption = "Zmiana pozycji liderów w zależności od metody") %>%
  kable_styling(bootstrap_options = "striped", full_width = F)

```

**Wnioski z analizy wrażliwości:**

1.  **Dominacja modelu Skandynawskiego i Irlandzkiego:** Niezależnie od przyjętego systemu wag, czołówka rankingu jest niezwykle stabilna. **Norwegia** zajmuje 1. miejsce w rankingu bazowym i CRITIC, a w Entropii ustępuje jedynie Irlandii. W pierwszej piątce w każdym wariancie znajdują się również **Dania** i **Islandia**, co potwierdza najwyższą jakość nordyckiego modelu rynku pracy.

2.  **Specyfika Irlandii (Lider Entropii):** Irlandia awansuje na 1. miejsce w metodzie Entropii. Wynika to z faktu, że metoda ta bardzo silnie premiuje zmienną *WorkedHours* (krótki czas pracy) oraz *Productivity* (Wydajność), w których Irlandia osiąga wyniki ekstremalnie wysokie (częściowo ze względów statystycznych dot. siedzib korporacji).

3.  **Stabilność czołówki:** Kraje takie jak **Szwajcaria** (poz. 6-7) czy **Szwecja** (poz. 8-10) wykazują minimalne wahania pozycji, co świadczy o zrównoważonym rozwoju – nie mają one "słabych punktów", które ujawniłyby się przy zmianie wag.

4.  **Wpływ metody CRITIC:** W metodzie CRITIC (najbardziej rygorystycznej statystycznie) **Luksemburg** spada z 3. na 6. miejsce. Sugeruje to, że jego wysoka pozycja w rankingu bazowym wynikała częściowo z korelacji między wysokim PKB a innymi wskaźnikami, co metoda CRITIC "ukarała", redukując wagi powiązanych zmiennych.

## 5. Wizualizacja przestrzenna (Mapa jakości rynku pracy)

Uzupełnieniem rankingu jest analiza przestrzenna, która pozwala zidentyfikować geograficzne wzorce rozmieszczenia jakości rynków pracy (np. podział Wschód-Zachód lub Północ-Południe).

W tym celu podzielono kraje na 4 klasy jakościowe w oparciu o średnią ($\bar{x}$) i odchylenie standardowe ($s_x$) wskaźnika Hellwiga:

1\. **Poziom Bardzo Wysoki:** $H_i \ge \bar{x} + s_x$

2\. **Poziom Wysoki:** $\bar{x} \le H_i < \bar{x} + s_x$

3\. **Poziom Średni:** $\bar{x} - s_x \le H_i < \bar{x}$

4\. **Poziom Niski:** $H_i < \bar{x} - s_x$

```{r Mapa}
# Przygotowanie danych (Klasyfikacja)
stats_mean <- mean(results_2022$Hellwig_Equal)
stats_sd   <- sd(results_2022$Hellwig_Equal)

map_data_prep <- results_2022 %>%
  mutate(Category = case_when(
    Hellwig_Equal >= stats_mean + stats_sd ~ "Bardzo Wysoki",
    Hellwig_Equal >= stats_mean & Hellwig_Equal < stats_mean + stats_sd ~ "Wysoki",
    Hellwig_Equal >= stats_mean - stats_sd & Hellwig_Equal < stats_mean ~ "Średni",
    Hellwig_Equal < stats_mean - stats_sd ~ "Niski"
  )) %>%
  # Ustawiamy kolejność na legendzie
  mutate(Category = factor(Category, levels = c("Bardzo Wysoki", "Wysoki", "Średni", "Niski")))

# Pobranie konturów mapy Europy
europe_sf <- ne_countries(scale = "medium", returnclass = "sf", continent = "Europe")

# Łączenie danych (poprawa nazw krajów dla spójności)
# Ręczna korekta nazw, które często się różnią w bazach mapowych
map_data_prep$Country[map_data_prep$Country == "Czechia"] <- "Czech Rep."
map_data_prep$Country[map_data_prep$Country == "Bosnia and Herzegovina"] <- "Bosnia and Herz."
map_data_prep$Country[map_data_prep$Country == "North Macedonia"] <- "Macedonia"

# Łączenie z danymi geograficznymi
final_map <- europe_sf %>%
  left_join(map_data_prep, by = c("name" = "Country"))

# Generowanie Mapy
ggplot(final_map) +
  geom_sf(aes(fill = Category), color = "white", size = 0.2) +
  scale_fill_manual(
    values = c(
      "Bardzo Wysoki" = "#006d2c",  # Ciemna zieleń
      "Wysoki"        = "#31a354",
      "Średni"        = "#74c476",
      "Niski"         = "#e5f5e0"   # Jasna zieleń (prawie biały)
    ),
    na.value = "grey90", # Szary dla krajów spoza analizy (np. Białoruś, Ukraina)
    name = "Klasa Jakości"
  ) +
  labs(
    title = "Jakość Rynku Pracy w Europie (2022)",
    subtitle = "Klasyfikacja na podstawie miernika Hellwiga",
    caption = "Szarym kolorem oznaczono kraje nieobjęte badaniem"
  ) +
  coord_sf(xlim = c(-25, 45), ylim = c(34, 71), expand = FALSE) + # Kadrowanie na Europę
  theme_void() + # Czysty styl (bez osi XY)
  theme(
    plot.title = element_text(face = "bold", size = 16, hjust = 0.5),
    plot.subtitle = element_text(hjust = 0.5, color = "grey40"),
    legend.position = "right",
    plot.background = element_rect(fill = "white", color = NA)
  )

```

## Interpretacja mapy

-   Najwyższe klasy (ciemniejsze zielenie) koncentrują się głównie w Europie Północnej oraz w części Europy Zachodniej/Środkowej.​

-   Niższe klasy (jaśniejsze zielenie) częściej występują w części Europy Południowej i Południowo‑Wschodniej, co sugeruje słabszy łączny wynik miernika w tych obszarach względem średniej dla całej próby.​

-   W praktyce to „mapa wyniku złożonego”: różnice barw nie mówią o jednym wskaźniku, tylko o łącznym obrazie wynikającym z użytych zmiennych (bezrobocie, NEET, produktywność, wolności i godziny pracy) oraz sposobu ich agregacji w mierniku Hellwiga.​

------------------------------------------------------------------------

# Analiza skupień (Cluster Analysis)

Celem tej części jest wyodrębnienie grup państw o zbliżonych charakterystykach rynku pracy. Pozwoli to zweryfikować **Hipotezę H3** o istnieniu "Klastra Prekariatu" (państwa o strukturalnie wysokim wykluczeniu).

## 1. Wybór optymalnej liczby klastrów

```{r CLUSTERS_NB}

data_for_clustering <- data_complete_2022 %>% 
  dplyr::select(Unemployment, NEET, Productivity, LaborFreedom, WorkedHours, EconomicFreedom)
  
data_scaled <- scale(data_for_clustering)

# Wizualizacja metod optymalizacji k
p1 <- fviz_nbclust(data_scaled, kmeans, method = "wss", k.max = 8) +
  labs(title = "Metoda Łokcia (WSS)", subtitle = "Szukamy punktu zgięcia") + 
  theme_minimal()

p2 <- fviz_nbclust(data_scaled, kmeans, method = "silhouette", k.max = 8) +
  labs(title = "Metoda Silhouette", subtitle = "Im wyższa wartość, tym lepiej") + 
  theme_minimal()

grid.arrange(p1, p2, ncol = 2)

```

**Decyzja analityczna:** Wykresy wskazują na zasadność podziału na **k = 4** skupienia. Metoda sylwetki osiąga wysokie wartości, a na wykresie osypiska widoczne jest wypłaszczenie krzywej po czwartym klastrze.

## 2. Klastrowanie Metodą Warda (Struktura Hierarchiczna)

Zastosowano aglomeracyjną metodę hierarchiczną z metryką Euklidesową i metodą łączenia Warda, aby zobrazować powiązania taksonomiczne między krajami.

```{r KMEANS_WARD}
# Macierz odległości
dist_mat <- dist(data_scaled, method = "euclidean")

# Drzewo hierarchiczne
hc <- hclust(dist_mat, method = "ward.D2")

# Wizualizacja
fviz_dend(hc, k = 4, 
          cex = 0.6, 
          k_colors = c("#2E86C1", "#E74C3C", "#28B463", "#F39C12"),
          color_labels_by_k = TRUE, 
          rect = TRUE, 
          main = "Dendrogram: Podobieństwo rynków pracy w UE (2022)")

```

### Interpretacja Dendrogramu (Analiza Hierarchiczna)

Wykres dendrogramu, uzyskany metodą aglomeracji Warda z wykorzystaniem odległości euklidesowej, ujawnia hierarchiczną strukturę podobieństwa między badanymi krajami. Długość pionowych linii (wysokość łączenia) informuje o stopniu zróżnicowania między tworzonymi grupami – im wyżej następuje połączenie, tym bardziej odmienne są od siebie te grupy.

**Główne wnioski z analizy graficznej:**

1.  **Wyraźna separacja "Południa" (Klaster Prekariatu):** Na wykresie obserwujemy wyraźnie wyodrębnioną gałąź (zazwyczaj czerwoną lub zieloną, zależnie od losowania), która skupia kraje takie jak **Grecja, Hiszpania, Włochy**.

    -   *Znaczenie:* Kraje te łączą się ze sobą na bardzo wczesnym etapie, co świadczy o ich ogromnym podobieństwie strukturalnym (wysokie bezrobocie, wysoki NEET). Jednocześnie ta gałąź dołącza do reszty Europy bardzo "wysoko", co oznacza, że model południowy drastycznie różni się od standardów północnych.

2.  **Bliskość krajów "Nowej Unii" (Model Ekstensywny):** Widoczna jest grupa państw Europy Środkowo-Wschodniej (np. **Polska, Węgry, Rumunia, Słowacja**).

    -   *Znaczenie:* Kraje te tworzą spójny klaster determinowany głównie przez zmienną `WorkedHours` (bardzo długi tydzień pracy) oraz niższy poziom PKB w porównaniu do "Starej Unii".

3.  **Elitarny klub Północy (Model Flexicurity):** Kraje skandynawskie (**Dania, Norwegia, Szwecja**) oraz Holandia tworzą najbardziej zwartą grupę o najmniejszych odległościach wewnętrznych.

    -   *Znaczenie:* Świadczy to o wysokiej homogeniczności (jednorodności) modelu nordyckiego, opartego na wysokiej wydajności i inkluzji.

4.  **Weryfikacja Geograficzna:** Struktura dendrogramu w dużej mierze pokrywa się z geografią Europy, co sugeruje, że jakość rynku pracy jest silnie skorelowana z uwarunkowaniami historyczno-regionalnymi, a nie jest jedynie wynikiem bieżącej polityki gospodarczej.

## 3. Podział Metodą k-średnich i Wizualizacja

Dla ostatecznego podziału zastosowano algorytm k-średnich (k-means), który jest bardziej robustny przy większych zbiorach danych. Wyniki naniesiono na przestrzeń PCA.

```{r CLUSTER_VIS}

set.seed(123) # Dla powtarzalności wyników
km_res <- kmeans(data_scaled, centers = 4, nstart = 25)

# Wizualizacja na biplocie
fviz_cluster(km_res, data = data_scaled,
             palette = c("#2E86C1", "#E74C3C", "#28B463", "#F39C12"),
             geom = "point",
             ellipse.type = "convex", 
             ggtheme = theme_minimal(),
             main = "Klastry na płaszczyźnie PCA"
) + geom_text(data = as.data.frame(data_scaled), 
              aes(x = prcomp(data_scaled)$x[,1], 
                  y = prcomp(data_scaled)$x[,2], 
                  label = rownames(data_scaled)),
              vjust = -1, size = 3, check_overlap = TRUE)

```

Na wykresie PCA widać 4 grupy krajów; Dim1 wyjaśnia 45,3% zmienności, a Dim2 20,4% (razem ok. 65,7%), więc ten rzut dobrze oddaje główne różnice między krajami.​

-   **Oś Dim1** najsilniej rozdziela kraje: po prawej (wartości dodatnie) jest klaster 1, a po lewej (wartości ujemne) klaster 3.​

-   **Klaster 1 (niebieski)**: m.in. Niderlandy, Luksemburg, Irlandia, Szwajcaria, Norwegia, Dania, Szwecja, Finlandia, Islandia, Austria – kraje o podobnym profilu cech i wysokich wartościach Dim1.​

-   **Klaster 3 (zielony)**: m.in. Albania, Macedonia Północna, Bośnia i Hercegowina, Czarnogóra oraz Turcja – kraje o podobnym profilu między sobą, ale najbardziej odmiennym względem klastra 1 (niski Dim1).​

-   **Klaster 2 (czerwony)**: „środek” (np. Polska, Portugalia, Węgry, Rumunia, Bułgaria, Serbia, Litwa/Łotwa/Estonia, Słowenia, Chorwacja, Cypr, Malta, Belgia) – profil pośredni między skrajnościami Dim1.​

-   **Klaster 4 (pomarańczowy)**: Niemcy, Francja, Hiszpania, Włochy – wyróżniają się bardziej po Dim2; szczególnie Niemcy mają najwyższy Dim2 (najsilniej odstają w tym kierunku).

## 4. Profilowanie Klastrów (Charakterystyka Grup)

Kluczowym etapem jest interpretacja ekonomiczna wyodrębnionych grup. W tym celu obliczono średnie wartości cech diagnostycznych dla każdego skupienia.

```{r CLUSTER_Characteristics}

# 1. Połączenie danych z numerem klastra
data_clustered <- data_for_clustering
data_clustered$Cluster <- as.factor(km_res$cluster)

# 2. Obliczenie średnich
profiles <- data_clustered %>%
  group_by(Cluster) %>%
  summarise(
    Liczba_Krajów = n(),
    Unemployment = mean(Unemployment),
    NEET = mean(NEET),
    Productivity = mean(Productivity),
    LaborFreedom = mean(LaborFreedom),
    WorkedHours = mean(WorkedHours),
    EconomicFreedom = mean(EconomicFreedom)
  ) %>%
  mutate(across(where(is.numeric), round, 2))

# 3. Wyświetlenie tabeli z formatowaniem
kable(profiles, booktabs = TRUE, 
      caption = "Średnie wartości zmiennych w wyodrębnionych klastrach") %>%
  kable_styling(bootstrap_options = c("striped", "hover"), full_width = F) %>%
  row_spec(which.max(profiles$Unemployment), bold = TRUE, color = "white", background = "#E74C3C") %>% # Klaster bezrobocia
  row_spec(which.max(profiles$Productivity), bold = TRUE, color = "white", background = "#2E86C1")   # Klaster bogactwa

```

### Interpretacja Ekonomiczna Klastrów:

Analiza średnich wartości w grupach pozwala na jednoznaczną charakterystykę typów rynków pracy:

1.  **Klaster 1: Liderzy Efektywności (Awangarda Północy)**

    -   **Liczba krajów:** 10.

    -   **Charakterystyka:** Grupa o **najwyższej wydajności pracy** (ponad 161 tys. USD) i **najwyższej wolności gospodarczej** (78.8 pkt). Jednocześnie notuje najniższe bezrobocie (4.7%) i najniższy wskaźnik NEET (7.3%).

    -   **Wniosek:** To model wzorcowy łączący elastyczność z bezpieczeństwem socjalnym.

2.  **Klaster 3: "Prekariat" / Obszar Ryzyka Strukturalnego**

    -   **Liczba krajów:** 6.

    -   **Charakterystyka:** Antypody Klastra 1. Grupa ta wyróżnia się **dramatycznie wysokim poziomem NEET (19.2%)** – niemal trzykrotnie wyższym niż u liderów, oraz najwyższym bezrobociem (12.6%). Towarzyszy temu najniższa wydajność i najniższa wolność pracy.

    -   **Wniosek:** Skupienie to obejmuje kraje borykające się z głębokim kryzysem rynku pracy (Grecja, Włochy, Hiszpania), co **w pełni potwierdza Hipotezę H3**.

3.  **Klaster 2: Stabilny Środek**

    -   **Liczba krajów:** 16 (najliczniejsza grupa).

    -   **Charakterystyka:** Kraje o parametrach zbliżonych do średniej unijnej. Bezrobocie na bezpiecznym poziomie (\~5.3%), umiarkowana wydajność. Stanowią trzon stabilności UE.

4.  **Klaster 4: Gospodarki Wysokiej Skali**

    -   **Liczba krajów:** 4.

    -   **Charakterystyka:** Grupa o wysokiej wydajności (121 tys. USD - drugie miejsce), ale specyficznej strukturze godzin pracy. Są to silne gospodarki, które jednak nie osiągnęły jeszcze poziomu efektywności liderów z Klastra 1.

------------------------------------------------------------------------

# Analiza Dynamiki (2015 vs 2022)

Ostatnim etapem badania jest ocena stabilności i kierunku zmian. Porównano wartości syntetycznego miernika Hellwiga (wagi równe) z roku 2015 (początek badanego okresu) z wynikami z roku 2022. Pozwala to zidentyfikować kraje, które dokonały największego postępu lub regresu.

```{r DYNAMICS}
# Obliczenie Hellwiga dla 2015 (na tych samych zmiennych i wagach)
data_2015_calc <- na.omit(df_2015) %>%
  dplyr::select(Unemployment, NEET, Productivity, LaborFreedom, WorkedHours, EconomicFreedom)

w_equal_2015 <- rep(1 / ncol(data_2015_calc), ncol(data_2015_calc))

# Obliczenie wskaźnika
h_2015 <- calculate_hellwig_measure(data_2015_calc, variable_types, w_equal_2015)

# Ramka wyników 2015
results_2015 <- data.frame(
  Country    = rownames(data_2015_calc),
  Score_2015 = h_2015
)

# Zestawienie zmian (Inner Join - tylko kraje obecne w obu latach)
results_temporal <- results_2015 %>%
  inner_join(
    results_2022 %>% dplyr::select(Country, Score_2022 = Hellwig_Equal), # Używamy nazwy z poprzedniego kroku
    by = "Country"
  ) %>%
  mutate(
    Change = Score_2022 - Score_2015,
    Direction = ifelse(Change > 0, "Poprawa", "Pogorszenie"),
    Abs_Change = abs(Change)
  ) %>%
  arrange(desc(Change))

# Wizualizacja Zmian (Diverging Bar Chart)
ggplot(results_temporal, aes(x = reorder(Country, Change), y = Change, fill = Direction)) +
  geom_bar(stat = "identity", width = 0.7, alpha = 0.9) +
  coord_flip() +
  scale_fill_manual(values = c("Pogorszenie" = "#E74C3C", "Poprawa" = "#27AE60")) +
  geom_text(aes(label = sprintf("%+.3f", Change), 
                hjust = ifelse(Change > 0, -0.2, 1.2)), 
            size = 3, fontface = "bold", color = "#34495e") +
  labs(
    title = "Dynamika zmian jakości rynku pracy (2015-2022)",
    subtitle = "Wzrost wartości wskaźnika (+) oznacza poprawę, spadek (-) pogorszenie",
    y = "Zmiana wartości miernika Hellwiga", x = ""
  ) +
  theme_minimal() +
  theme(legend.position = "top", 
        panel.grid.major.y = element_blank()) +
  ylim(min(results_temporal$Change) * 1.2, max(results_temporal$Change) * 1.2)

```

**Największe zmiany (2015–2022)**

-   Największa poprawa: Norwegia (+0,229) i Chorwacja (+0,198); dalej m.in. Luksemburg (+0,134), Słowenia (+0,127), Grecja (+0,126) i Bośnia i Hercegowina (+0,125).

-   Największe pogorszenie: Czarnogóra (−0,245) i Turcja (−0,121); dalej m.in. Dania (−0,073), Szwajcaria (−0,067) i Macedonia Północna (−0,062).

-   Polska na tle innych

Polska ma spadek ok. −0,022, czyli znajduje się w grupie krajów z umiarkowanym pogorszeniem wskaźnika (blisko zera, ale po stronie ujemnej).

## Liderzy Zmian (Tabela)

Poniższa tabela prezentuje kraje o największej dynamice zmian w analizowanym okresie.

```{r Liderzy_zmian}
top_changes <- results_temporal %>%
  dplyr::arrange(dplyr::desc(abs(Change))) %>% # Sortujemy po sile zmiany
  head(10) %>%
  dplyr::select(Country, 
                "Wynik 2015" = Score_2015, 
                "Wynik 2022" = Score_2022, 
                "Zmiana" = Change, 
                "Kierunek" = Direction)

kable(top_changes, digits = 3, booktabs = TRUE, 
      caption = "Kraje o największej dynamice zmian (2015-2022)") %>%
  kable_styling(bootstrap_options = "striped", full_width = F) %>%
  column_spec(4, bold = TRUE, color = ifelse(top_changes$Zmiana > 0, "green", "red"))

```

**Wnioski z analizy dynamiki:**

1.  Efekt nadrabiania zaległości (Konwergencja): Wyraźną poprawę odnotowały kraje z niższym punktem startowym, takie jak Chorwacja (+0.198) czy Grecja (+0.126). Świadczy to o skutecznym wychodzeniu tych gospodarek z zapaści (po kryzysie zadłużenia) i stopniowym zbliżaniu się do standardów unijnych.

2.  Niepokojący regres na Bałkanach: W przeciwieństwie do ogólnoeuropejskiego trendu wzrostowego, Czarnogóra i Turcja odnotowały drastyczny spadek wskaźnika (odpowiednio -0.245 i -0.121). Sugeruje to, że w państwach kandydujących/aspirujących wystąpiły silne szoki strukturalne lub instytucjonalne, które oddaliły je od modelu unijnego.

# Dyskusja i Wnioski Końcowe

Celem pracy była wielowymiarowa ocena kondycji rynków pracy w Europie w kontekście teorii prekariatu. Zastosowanie komplementarnych metod MSA (Hellwig, PCA, Klastrowanie) pozwoliło na empiryczną weryfikację postawionych hipotez.

## 1. Weryfikacja Hipotez Badawczych

### H1: Relacja Instytucje – Wykluczenie (Labor Freedom vs NEET)

```{r H1_VERIFY, results='asis'}
# Obliczenie korelacji
cor_lf_neet <- cor(data_complete_2022$LaborFreedom, data_complete_2022$NEET)

# Dynamiczna interpretacja wyniku
cat("**Współczynnik korelacji Pearsona:** $r =", round(cor_lf_neet, 3), "$\n\n")

if(cor_lf_neet < -0.3) {
  cat("**Status Hipotezy H1: ODRZUCONA (w kontekście teorii Standinga)**\n\n")
  cat("*Uzasadnienie:* Odnotowano istotną **ujemną korelację**. Oznacza to, że kraje o wyższej swobodzie zwalniania pracowników (*Labor Freedom*) charakteryzują się **niższym** odsetkiem NEET. Wynik ten przeczy tezie, że deregulacja automatycznie prowadzi do prekarayzacji. Wskazuje to na skuteczność modelu *Flexicurity* (elastyczność + bezpieczeństwo socjalne), typowego dla krajów Północy.")
} else if (cor_lf_neet > 0.3) {
  cat("**Status Hipotezy H1: POTWIERDZONA**\n\n")
  cat("*Uzasadnienie:* Dodatnia korelacja wskazuje, że deregulacja idzie w parze z wykluczeniem.")
} else {
  cat("**Status Hipotezy H1: NIEJEDNOZNACZNA**\n\n")
  cat("*Uzasadnienie:* Brak liniowej zależności sugeruje, że inne czynniki (np. PKB) odgrywają ważniejszą rolę.")
}

```

### H2: Wrażliwość Metodologiczna (Systemy Wag)

Badano, czy zmiana systemu wag w metodzie Hellwiga wpłynie na ranking końcowy.

-   **Status: POTWIERDZONA.**

-   **Dowód empiryczny:** Zastosowanie metody Entropii doprowadziło do przetasowań w czołówce rankingu (m.in. awans Irlandii na pozycję lidera).

-   **Wniosek:** Rankingi oparte na równych wagach mogą maskować specyfikę krajów o skrajnych parametrach (np. bardzo krótki czas pracy). Zastosowanie obiektywnych metod wagowania (Entropia, CRITIC) ujawniło, że kluczowym czynnikiem różnicującym Europę jest **czas pracy** (najwyższa waga entropijna).

### H3: Geografia Prekariatu (Klastrowanie)

Badano istnienie strukturalnie odrębnego modelu rynku pracy w Europie Południowej.

-   **Status: POTWIERDZONA.**

-   **Dowód empiryczny:** Analiza skupień (metoda Warda i k-średnich) konsekwentnie wyodrębniała **Klaster "Czerwony"** (Grecja, Włochy, Hiszpania).

-   **Charakterystyka:** Grupa ta notuje średnie bezrobocie na poziomie dwucyfrowym (\>12%) oraz wskaźnik NEET bliski 20%, przy jednoczesnym braku konwergencji z modelem Północnym. Potwierdza to istnienie "Europy dwóch prędkości".

## 2. Synteza i implikacje ekonomiczne

Przeprowadzona analiza prowadzi do następujących wniosków ogólnych:

1.  **Dychotomia rozwojowa:** Europa jest wyraźnie podzielona na "Bogate i Inkluzywne Centrum/Północ" oraz "Peryferia Południa/Wschodu". Nie zaobserwowano modelu pośredniego, który łączyłby niskie PKB z niskim wykluczeniem.

2.  **Rola wydajności:** Najsilniejszym predyktorem jakości rynku pracy jest **wydajność (PKB na pracownika)**. Kraje o wysokiej technicyzacji pracy (Liderzy Rankingu) naturalnie generują inkluzję społeczną, co czyni wzrost innowacyjności najlepszą polityką społeczną.

3.  **Flexicurity działa:** Wyniki PCA i korelacji sugerują, że ochrona miejsc pracy poprzez sztywne kodeksy (niski *Labor Freedom*) jest nieskuteczna w walce z wykluczeniem młodzieży. Kraje o elastycznych rynkach (Dania, Holandia) radzą sobie z tym problemem znacznie lepiej.
